最高法院刑事判決                              八十八年度台上字第三四九七號
    上   訴   人
    即  自 訴 人  天府建設開發股份有限公司
    代   表   人  李遺麟
    上   訴   人
    即  自 訴 人  乙○○即.
    上訴人 即 被
    告兼反 訴 人  甲○○
    上訴人即自訴
    人兼反訴被告  乙○○即蘇.
右上訴人等因自訴被告等背信等罪案件，不服台灣高等法院中華民國八十七年十二月
三十一日第二審判決（八十五年度上訴字第三二四七號，自訴案號：台灣台北地方法
院八十二年度自字第一○一二號），提起上訴，本院判決如左：
    主  文
原判決關於蘇若諱部分撤銷，發回台灣高等法院。
其他上訴駁回。
    理  由
一、撤銷發回部分：
本件原判決以上訴人即反訴人甲○○於第一審反訴意旨略以：反訴被告蘇若諱明知坐
落台北縣萬里鄉○○里○○段龜吼小段第三四五地號等六十五筆土地，已出售予甲○
○所有，並與甲○○合作於前開土地上興建「比佛利山莊」房屋銷售。竟意圖為自己
不法之所有，利用其為天府建設事業股份有限公司（下稱天府公司）總經理，負責管
理公司業務之機會，將土地及房屋銷售所得款項侵占入己，顯已觸犯侵占罪責等情。
經審理結果，反訴被告犯罪不能證明，因而維持第一審諭知被告蘇若諱無罪之判決，
駁回上訴人甲○○在第二審之上訴，固非無見。
惟查：(一)原判決以「雙方既未就彼此之權義及盈虧分配進行清算，則林、蘇二人或基
於債權人之地位，或基於總經理之職務，向『比佛利山莊』承購戶收取之有關款項，
即使暫未交予對方，亦應屬民事問題，未可論以侵占犯行」等情，為諭知反訴被告無
罪之依據。惟查反訴被告如以總經理之地位，收取銷售房地之價款，是否係持有公司
之款項﹖此等款項有無繳入公司﹖又依反訴人所陳天府公司承建之比佛利山莊已完成
，並已交屋與承購戶，如果所陳不虛，則公司營業早經完成，反訴被告何以歷經數年
，仍不清算或分配盈餘﹖其繼續持有房地價款究竟是「暫未交予對方」，抑已易持有
為所有﹖原審全未調查審認，事實殊欠明確。(二)乙○○一再辯稱：伊與甲○○合夥，
以上開六十五筆土地貸款開發興建「比佛利山莊」銷售，該六十五筆土地屬合夥財產
，信託登記有甲○○名下等語。而原判決認定甲○○以新台幣（以下同）四億元向地
主蘇銘購買上開六十五筆土地，且以上開土地向中國農民銀行設定抵押，並由乙○○
擔任連帶保證人貸得四億五千元，其中四億元作為支付土地價款之用，甲○○與乙○
○二人為上開土地開發興建「比佛利山莊」，乃共組天府公司，各登記為一萬二千五
百股，嗣後乙○○名下股分增為一萬五千股等情。則甲○○購買上開六十五筆土地之
價款，係以上開土地向銀行設定抵押，並由乙○○擔任連帶保證人取得，甲○○並未
支付任何款項，究竟貸款所得四億五千萬元中，除支付土地款之四億元外，其餘五千
萬元作為何用﹖該四億五千萬元抵押貸款，由何人支付利息及清償本金﹖是否由出售
「比佛利山莊」土地及房屋所得價款支付﹖此攸關乙○○、甲○○二人是否合夥開發
「比佛利山莊」房屋之興建，實情如何﹖尚非無審酌之餘地，原審未詳予調查，明白
釐清，其調查能事尚有未盡。(三)原判決引用甲○○於七十七年九月十七日所出具之切
結書，載明「立切結書人同意以與出借人（即乙○○）合作經營銷售之台北縣萬里鄉
○○里○○段龜吼小段之土地及房屋（即比佛利山莊及比佛利陽光大）之立切結書
人所分配到之利得，就所取用之款項部分，交予出借人求償之，並授權出借人於分配
該利得作業時，逕行扣除抵付之」。則上開切結書所載出借人乙○○究竟與甲○○有
何借貸關係﹖其二人合作經營「比佛利山莊」房屋之興建，其利得如何計算﹖原判決
此部分事實，未予根究明白，亦欠明確，自不足為適用法律判斷之依據。上訴意旨指
摘原判決此部分為不當，非無理由，應認有撤銷發回更審之原因。又業務侵占罪係刑
事訴訟法第三百七十六條第三款所列之案件，惟依修正刑事訴訟法施行前，原得上訴
於第三審法院，且已繫屬於法院，依刑事訴訟法施行法第五條第一項規定，仍應依施
行前之法定程序終結之，附此明。
二、上訴駁回部分：
按上訴期間為十日，自送達判決後起算，刑事訴訟法第三百四十九條前段定有明文。
本件上訴人天府公司、乙○○自訴甲○○背信、侵占等罪部分，經原審判決後，於八
十八年二月十三日以寄存送達方式送達上訴人天府公司及乙○○收受，有送達證書附
卷足稽。扣除上訴人住所地在台北縣汐止鎮二日在途期間，截至同年二月二十五日即
已屆滿。及竟延至八十八年三月二日始提起上訴，顯已逾期，其上訴自非合法，此部
分應予駁回。
據上論結，應依刑事訴訟法第三百九十五條前段、第三百九十七條、第四百零一條，
判決如主文。
中      華      民      國    八十八    年      七      月      一      日
                              最高法院刑事第八庭
                                  審判長法官  吳  雄  銘
                                        法官  石  木  欽
                                        法官  王  憲  義
                                        法官  郭  毓  洲
                                        法官  白  文  漳
      右正本證明與原本無異
                                              書  記  官
中      華      民      國    八十八    年      七      月      八      日
